【裁判字號】    90,訴,413
【裁判日期】    900412
【裁判案由】    偽造文書等
【裁判全文】
臺灣板橋地方法院刑事判決                            九十年度訴字第四一三號
    公  訴  人  臺灣板橋地方法院檢察署檢察官
    被      告  丙○○
                乙○○○
右列被告因偽造文書等案件，經檢察官提起公訴（九十年度偵字第七七九、八六三號
），本院判決如左：
    主      文
丙○○、乙○○○共同連續行使偽造私文書，足以生損害於他人，各處有期徒刑壹年
貳月。均緩刑肆年。
    事      實
一、丙○○與乙○○○為夫妻關係，其等自十餘年前開始召集民間互助會，因遭他會
    會員倒會拖累及因經營服飾店不善，而財務困難無法再給付會款，竟欲以會養會
    之方式，意圖為自己不法之所有，並基於概括之犯意，先後以丙○○、乙○○○
    之名義為會首，並虛列「陳朝義」、「楊東峰」、「國雄」、「楊碧蓮」、「梁
    禎俶」、「謝世華」、「王忠民」、「張淑美」、「林茂祥」（以上為虛列之會
    員，均未參加互助會）為會員，連續於附表所示之時間，在臺北縣板橋市○○街
    十四號「雙雙服飾店」，佯向他人召集如附表所示之互助會共計三會（互助會起
    訖時間、每會金額、會員姓名等詳如附表編號一所載），並採「內標制」（亦即
    投標者以一定金額得標後，其餘會員給付予會首之會款即可扣除該得標金額），
    使附表所示之會員等均因此陷於錯誤而參與該互助會，並分別交付頭會會款予丙○○、乙○○○。丙○○夫妻並承前開意圖為自己不法所有及偽造文書之概括犯
    意，先後於會期內之不詳時間，在前開「雙雙服飾店」，於甲會虛列「梁禎俶」
    （公訴人誤為陳朝義）名義，於乙會虛列「陳朝義」、「楊東峰」、「國雄」、
    「楊碧蓮」、「梁禎俶」（公訴人誤為梁禎淑）等人名義，於丙會虛列「謝世華
    」、「王忠民」、「張淑美」、「林茂祥」等人名義，利用各會員多未前來監督
    投標，且互不認識之機會，認為有機可趁，連續多次偽冒上開虛列會員名義，並
    提出高於底標若干之標金競標（先前所出之標金業已遺忘，嗣後以新臺幣七千元
    標息得標），而偽造依習慣足以表示其參與互助會投標標取會款用意證明之準私
    文書，表示該活會會員以標單上所載利息標取會款之意，足以生損害於被冒名之
    「陳朝義」等會員及其他活會會員，訛稱當期會款已由他人所標取，致當次其他
    活會會員此陷於錯誤，因而交付扣除標單所載當月之利息，再乘以當次活會會員
    人數之金額。而其所偽造之標單（含偽造之署押）則均於歷次行使後丟棄滅失而
    不存在。嗣於八十九年十月二十日，丙○○、乙○○○收完當次會款後即宣告惡
    性倒會，經各該會員彼此聯繫後，查知上情，始知受騙。
二、案經告訴人戊○○、甲○○、丁○○訴請臺灣板橋地方法院檢察署檢察官偵查起
    訴。
    理      由
一、右揭犯罪事實，業據被告丙○○、乙○○○先後於偵審中均供認不諱，核與告訴
    人戊○○、甲○○、丁○○分別於偵查及本院審理中指訴被告無給付會款之能力
    ，竟仍召集三個互助會，並以冒標活會會員之方法詐取會款後，即惡性宣告倒會
    等之情節相符，復有互助會會單影本三紙在卷可稽。被告二人雖陳稱：因時間久
    遠，已不復記憶確實之投標時間、利息等細節，只記得標息後來是七千元云云，
    而證人亦均無法確定被告冒標之時間及標單所填之金額，但被告以假冒他人名義
    之標單填載利息投標，已使當次被冒標之虛列會員及其他活會會員因此陷於錯誤
    ，被告雖冒標之時間、利息已不復記憶，但其所詐欺之金額係會款二萬元扣除當
    月利息，再乘以當次活會會員及被冒標者（含前次被冒標者）之人數，其金額仍
    得計算，並無礙其犯行之認定。又被告二人自承其等自十多年前即開始召集互助
    會，因遭他會會員倒會拖累及因經營服飾店不善，而財務困難無法再給付會款，
    為籌措資金，不得已在召集互助會，且於互助會單虛列會員「陳朝義」等人之姓
    名，由是足見，被告於召集互助會之初，即已預知日後必將無法支付互助會款，
    而勢必要宣告倒會，復於會期中分別冒用虛列之會員名義冒標會款，則其於召集
    互助會及冒標之初，即有為自己不法所有之意圖，至為灼然。是本件事證明確，
    被告二人犯行均堪認定。
二、查一般民間互助會之投標，會員如欲參加標會時，僅在一張空白紙條上，書寫本
    人姓名（或蓋章）及一定之數目字（阿拉伯數字或國字數字均可），並未再書寫
    其他文字，如單就該張字條之形式上觀察，實不知該製作名義人所書寫之數字係
    代表何種意義，尚不具備一般文書之效力，此與在支票背面蓋章或署押作為背書
    ，乃票據法規定具備對支票負擔保責任之私文書效力有別。惟依一般民間互助會
    之投標習慣，上開標會時書寫姓名、數字之字條即係標單，在投標時行使，即可
    使在場投標者瞭解該標單意在競標，依民間互助會之習慣乃用以表示製作名義人
    欲以該數字作為利息參加競標會款之意思，為特定用意之證明，故互助會之標單
    應屬於刑法第二百二十條第一項之準私文書（司法院七十六年廳刑一字第一六六
    九號函亦同此見解）。被告持此偽造之標單行使投標而得標，使當次被冒名者及
    其他活會會員（含前次被冒名者）陷於錯誤，而如數交付扣除標息之會款，核其
    所為，係犯刑法第二百十六條、第二百二十條第一項、第二百十條之行使偽造私
    文書罪，及同法第三百三十九條第一項之詐欺取財罪。被告偽造會員署押之行為
    ，係偽造標單私文書之階段行為，不另論擬；其偽造標單後復持以行使，其偽造
    之低度行為應為行使之高度行為所吸收，亦不另論罪。又被告於當次開標時之詐
    欺行為，其詐欺對象包括當次被冒標之活會會員、前次被冒標之會員及其他活會
    會員，有同種想像競合犯之關係，應依刑法第五十五條前段想像競合犯之規定，
    從一重仍依詐欺取財罪處斷。被告先後多次行使偽造私文書及詐欺取財之犯行，
    均時間緊接，犯罪構成要件相同，顯各係基於概括之犯意而為，均應依刑法第五
    十六條連續犯之規定論以一罪，並依法加重其刑。又被告所犯上開行使偽造私文
    書、詐欺取財二罪間，有方法結果之牽連關係，為牽連犯，應依刑法第五十五條
    後段牽連犯之規定，從一重依刑法第二百十六條、第二百二十條第一項、第二百
    十條之行使偽造私文書罪處斷。另被告丙○○、乙○○○二人間，有犯意聯絡及
    行為分擔，應依共同正犯論處。爰審酌被告二人之犯罪動機、目的，行使偽造私
    文書及詐欺取財之次數、所詐得款項之多寡及其品性、生活狀況、智識程度、犯
    罪所生之損害，犯罪後坦承犯行，與告訴人達成和解（本院九十年三月二十九日
    訊問筆錄及同意書一紙附卷可參），積極處理債務清償被害人，犯後態度尚稱良
    好等一切情狀，各量處如主文所示之刑，以示懲儆。又被告丙○○、乙○○○前
    均未曾受有期徒刑以上刑之宣告，有臺灣高等法院檢察署刑案紀錄簡覆表在卷可
    稽，渠等因一時失慮，致罹刑典，事後業已深具悔意，積極處理債務，並與告訴
    人達成和解，經此刑之宣告後，應知警惕而無再犯之虞，本院因認暫不執行其刑
    為當，均予以宣告緩刑四年，用啟自新。
三、被告丙○○、乙○○○偽造之標單（含其上偽造之署押）並未扣案，而被告二人
    於本院審理中供承上開標單於開標後即予丟棄，衡情應屬實在，上開偽造之標單
    既已滅失（含其上署押部分），爰不就此再為沒收之諭知，附此敘明。
據上論斷，應依刑事訴訟法第二百九十九條第一項前段，刑法第二十八條、第五十六
條、第二百十六條、第二百二十條第一項、第二百十條、第三百三十九條第一項、第
五十五條、第七十四條第一款，罰金罰鍰提高標準條例第一條前段，判決如主文。
本案經檢察官朱帥俊到庭執行職務。
中      華      民      國      九十        年    四      月    十二    日
                                      臺灣板橋地方法院刑事第六庭
                                          法  官  侯  志  融
右正本證明與原本無異
如不服本判決應於送達後十日內向本院提出上訴狀。
                                          書記官  陳  淑  芳
中      華      民      國      九十        年    四      月    十七    日
【附錄本案論罪科刑法條全文】
刑法第二百十條：
偽造、變造私文書，足以生損害公眾或他人者，處五年以下有期徒刑。
刑法第二百十六條：
行使第二百十條至第二百十五條之文書者，依偽造、變造文書或登載不實事項或使登
載不實事項之規定處斷。
刑法第三百三十九條第一項：
意圖為自己不法之所有，以詐術使人將本人或第三人之物交付者，處五年以下有期徒
刑或科或併科一千元以下罰金。
【附表一】
┌─┬─────┬────┬────────────────┬─────┐
│編│互助會起訖│每會金額│  會                      員    │備      註│
│號│時間      │新台幣  │                                │          │
├─┼─────┼────┼────────────────┼─────┤
│一│八十七年四│二萬元；│呂美華（二會）、唐海燕（二會）、│其中「梁禎│
│、│月十日起至│底標二千│賴淑敏（二會）、李耀祿、張佳任、│俶」為虛列│
│甲│九十年二月│元；    │林國瑞、戊○○、陳大淼、施玉、盧│之會員（公│
│會│十日止；  │內標制  │秋蘭、游世宗、陳進育、李美秀、梁│訴人誤為陳│
│︵│每月十日中│      │彩雲、詹德橋、楊東峰（二會）、廖│朝義）    │
│會│午十二時開│        │月莎、翁寶珠、蔡博文、葉錦青、張│          │
│首│標。      │        │建勝、黃德權、梁禎俶、張冠志、九│          │
│：│          │        │段服裝、劉桂鶯、朱怡圜、金格服裝│          │
│徐│          │        │、徐子玉、謝世華共三十四會      │          │
│張│          │        │                                │          │
│惠│          │        │                                │          │
│娘│          │        │                                │          │
│︶│          │        │                                │          │
├─┼─────┼────┼────────────────┼─────┤
│二│八十八年七│二萬元；│鴛鴦、簡太太、蔡德誠、呂美華（二│其中「陳朝│
│、│二十日起至│底標二千│會）、葉美女、黃錦綢（二會）、黃│義」、「楊│
│乙│日起至九十│元；    │淑玲、吳嘉齡、蓮朝旺、游秋菊、陳│東峰」、「│
│會│一年四月二│內標制  │朝義、黃雯玲、陳大淼、丁○○、詹│國雄」、「│
│︵│十日止；  │        │德橋、戊○○、甲○○、楊東峰、廖│楊碧蓮」、│
│會│每月二十日│        │月莎、游定霖、盧珮甄、國雄、潘太│「梁禎俶」│
│首│中午十二時│        │太（二會）、楊碧蓮、江佳任、廖世│為虛列之會│
│：│開標      │        │宣、梁禎俶、賴純敏（二會）、董玲│員        │
│徐│          │        │瑛三十四會。                    │          │
│張│          │        │                                │          │
│惠│          │        │                                │          │
│娘│          │        │                                │          │
│︶│          │        │                                │          │
├─┼─────┼────┼────────────────┼─────┤
│三│八十九年一│二萬元；│張建勝、黃德權、賴純敏（二會）、│其中「謝世│
│、│月一日起至│底標二千│謝世華、吳太太（二會）、吳嘉齡、│華」、「王│
│丙│九十二年二│元；    │黃昌賢、張寬裕、陳精吟、潘太太（│忠民」、「│
│會│月一日止；│內標制  │二會）、王忠明、李耀祿、張淑美（│張淑美」、│
│︵│每月一日中│        │二會）、李細妹、國雄、張正雄、許│「林茂祥」│
│會│午十二時開│        │楚林、丁○○、詹德橋、徐瑞祥、郭│為虛列之會│
│首│標        │        │太太、楊水成、張冠志、施玉、陳大│員        │
│：│          │        │淼、洪美女、廖月莎、翁苓俐、游定│          │
│徐│          │        │霖、盧珮甄、翁寶珠、林茂祥、高秋│          │
│瑞│          │        │香、金格（二會）共三十八會      │          │
│隆│          │        │                                │          │
│︶│          │        │                                │          │
└─┴─────┴────┴────────────────┴─────┘


司法院資訊處製作；財團法人民間司法改革基金會備份。
